【裁判字號】    89,訴,1501
【裁判日期】    900330
【裁判案由】    殺人未遂
【裁判全文】
臺灣桃園地方法院刑事判決                        八十九年度訴字第一五一號
    公  訴  人  臺灣桃園地方法院檢察署檢察官
    被      告  甲○○
    選任辯護人  楊方春律師
右列被告因殺人未遂案件，經檢察官提起公訴（八十九年度偵字第一一六三七號），
本院判決如左：
    主  文
甲○○共同殺人未遂，處有期徒刑伍年貳月。
    事  實
一、甲○○與丙○○、丁○○與乙○○各分別為男女朋友關係，丙○○與丁○○間素
    有金錢債務糾葛不清，於民國八十九年六月二十八日，丁○○請乙○○同至丙○○所經營之美容店向賴女催討積欠薛女之欠款（僅由乙○○出面向賴女催討），
    因賴女要求薛女本人出面解決而未果，迨翌日（二十九日）丁○○與乙○○再一
    同前往賴女經營之美容店，因未遇賴女再轉至賴女位於桃園縣蘆竹鄉新興一０八
    號住處找尋未著而作罷。嗣賴女得知薛女找其要債，遂要求薛女於同年月三十日
    晚間九時三十分許，在賴女前開住處商談債務一事，薛女與乙○○及另二位姓名
    年籍不詳之成年男子不疑有他而依約前往（賴女當時未在家），賴女於薛女等人
    抵達上址後以電話詢明賴女一行幾人前往後，隨即聯絡甲○○，甲○○乃邀約夥
    同已成年姓名年籍不詳綽號「兩齒」、「阿春」、「阿林」及另二名姓名年籍不
    詳之成年男子，於當日晚間九時五十分許，與賴女共同前往上開賴女住處，七人
    抵達上址後，賴女（另經台灣桃園地方法院檢察署檢察官為不起訴處分）則偕同
    家人先行上樓，由甲○○等人與薛女及乙○○等人談判。嗣甲○○與乙○○因上
    開債務處理意見不合，引起甲○○等人心生不滿，均明知以鐵圓撬之質地堅硬之
    鈍器攻擊人體之頭部要害，客觀上足致人於死，仍共同基於殺人之犯意聯絡，由
    甲○○、「兩齒」、「阿春」、「阿林」至賴女住處門外拾起鐵圓撬、掃把、竹
    棒各一把，由甲○○持鐵圓撬猛力朝乙○○之頭部敲擊數下，「兩齒」、「阿林
    」分持掃把、竹棒，其餘人以徒手共同圍毆乙○○（丁○○傷害部分業經其於偵
    查中撤回告訴），圍毆乙○○時復高喊「敢來討債，打給他死，帶去埋了」等語
    ，致乙○○受有頭部外傷併右側硬腦膜外出血及顱骨骨折之傷害，嗣經乙○○及
    丁○○苦苦哀求並保證不再找賴女催討債務，甲○○等人始未再續行圍毆乙○○
    ，唯並未將乙○○等人送醫急救。乙○○等人步出賴女前開住處後，隨即前往警
    局報案並就醫，乙○○因前述傷害致送醫救治時，意識狀態變差，昏迷指數達七
    分，右邊瞳孔放大，經緊急電腦斷層檢查後發現右側硬腦膜上血腫後，經醫院急
    救診治，始倖免於死亡。
二、案經乙○○訴請桃園縣警察局移送台灣桃園地方法院檢察署檢察官偵查起訴。
    理  由
一、訊據被告甲○○固坦承有於右揭時、地，夥同「兩齒」、「阿春」、「阿林」共
    五位男子至賴女上開住處，與乙○○等人為丙○○與丁○○間之債務問題起爭執
    ，並與「兩齒」、「阿春」、「阿林」等人共同圍毆乙○○，致乙○○受傷之事
    實，惟矢口否認有殺人之犯行，辯稱：當天伊與乙○○及他另二位朋友一言不合
    即打起來，伊朋友綽號「兩齒」見伊與乙○○打起來，他就到門口拿了鐵的圓撬
    ，直接打乙○○，綽號「阿春」、「阿林」的朋友就拿掃把及竹棒打乙○○，伊
    沒聽到兩齒說敢來討債，打給他死，之後伊拿下圓撬、掃把、竹棒丟在門外就走
    了，是當時另外五位朋友見伊一人與他們打，才拿門外的圓撬、竹棒及掃把打乙○○，當時很混亂，不知他們打乙○○何部位，不是伊事先能預知，伊並無殺人
    意思，且乙○○走時意識還很清醒，人是好好的，不知他受重傷云云。
二、惟查：
（一）右揭事實，業據被害人乙○○於警訊及偵審中指訴綦詳，於警訊時指稱：「三
      十日下午十九時打呼叫器給薛小姐，我回的電話，賴女表示說先要支付六十萬
      現金給薛小姐，剩餘款項再開支票支付，並說由其男友做保證人，我們依約三
      十日二十一時三十分許到達賴女家，而賴女的家人都在，其父親表示賴女欠的
      錢會還，約過了十五分鐘左右，賴女與男朋友及手下約十餘人回來，一回來賴
      女的男朋友說現金六十萬已經準備好了，本票正本有沒有帶來，我回答說有帶
      來，賴女其男友便下令手下開始圍毆我們，把我們身上所有的財物、證件、行
      動電話全部拿出來，而把本票搶走，並還迫使薛小姐簽了四、五張本票，後來
      我們苦苦哀求下他們才放我們，我們一脫險先到警局報案，沒幾分鐘我便送醫
      院開腦急救」、「於八十九年六月三十日，當天丙○○約丁○○前往賴家說要
      還薛的錢，我於當天二十一時三十分與丁○○依約前往賴家，約過了十五分鐘
      左右賴女與其男朋友及手下約十餘人回來，一回來賴女的男朋友說現金六十萬
      已經準備好，本票正本有沒有帶來，我回答說有帶來，賴女其男友便下令手下
      開始拿圓撬、鐵棍圍毆我們，並要我與丁○○跪下，後來我們苦苦哀求下，他
      們才放我們，對方十餘人圍毆我，一直往我頭部身上打，並一直口喊敢來討債
      打給他死帶去埋了，我身上多處受傷，頭部外傷併右側硬腦膜外出血，及顱骨
      折，當天晚上急救開刀腦部，差一點喪命」等語（八十九年度偵字第一一六三
      七號偵查卷第三十五頁、第三十六頁背面、第三十七頁正面）。於偵查指稱：
      「（當時甲○○帶何工具打你？）圓撬、鐵棍、木棍等物品，打我頭部及身上
      且庭上甲○○也有拿鐵棍打我頭部，並且對我拳打腳踢」、「當天打完，你們
      如何離開現場？）我們求他們讓我們回去」等語（八十九年度偵字第一一六三
      七號偵查卷第八十二頁背面、第八十五頁正面）。於本院審理時指稱：「當時
      我與甲○○因債務問題發生口角後，我與甲○○打起來，後來不知道誰拿了圓
      撬打我的頭，另外有掃把及竹棒不知道是誰拿來打我，拿圓撬的那個人在打我
      時有說你們是誰，敢來這邊討債，打給他死等語，後來我哀求甲○○放過我才
      罷手」等語（本院八十九年十二月一日訊問筆錄）。
（二）次查證人丁○○於警訊時證稱：「八十九年六月二十八日二十時許，我請我朋
      友乙○○先到丙○○所經營的美容店，找丙○○出示她所開立本票向她要錢，
      而丙○○說要問我本人，乙○○就回來告訴我，二十九日二十一時左右我與乙○○又到丙○○的美容店找她，但她美容店已經關門，我們又轉到她住處找丙○○，丙○○的父親稱她不在，所以我留下我的呼叫器號碼請她回來與我連絡
      ，到了三十日十九時許，打呼叫器給我，約我二十一時三十分在她住處見，我
      就與乙○○二人一同前往，我們到了賴宅，丙○○不在家中，她父親打電話給
      她，她在電話中問說我們幾個去就掛斷電話，約過了二、三十分鐘丙○○就帶
      了十幾個人回來，丙○○的男朋友就開口說要先拿六十萬元出來解決，就問我
      本票有沒有帶來，我便把本票的影本放在桌上稱錢清楚了，才拿正本出來，而
      她男朋友就將本票影印本搶走，更叫外面七、八個人進來，有的就拿鐵棍及圓
      撬進來打我及我朋友乙○○，他們又叫我們跪下，我們不從他們又一直圍毆我
      們，並一直打我朋友，等我們簽好本票後苦苦哀求，她及她男朋友等人放了我
      們，我們不敢再來，他們才放了我，並再度恐嚇不許報警，及留下我們年籍與
      搜我們的身上東西及車上才放了我們」、「乙○○受傷嚴重現在於桃園省立醫
      院急救中，已在醫院吐了十幾次」、「當天就是他甲○○帶領一、二十名另子
      分持圓撬、鐵棍毆打我和乙○○，甲○○並親手強盜走我身上的本票三十一張
      及支票二張，他強盜之後又毆打我叫我跪下來，並叫其他人毆打乙○○」、「
      他們強留下我及乙○○的年籍資料並恐嚇說不許報警，不許再去找丙○○，並
      搜我們的車子及身上，後來乙○○一直求他們，丙○○和甲○○才放我們走」
      等語（八十九年度偵字第一一六三七號偵查卷第二十七頁正面、背面、第二十
      八頁正面、第三十頁背面、第三十一頁正面）。於偵查時證稱：「他們進來時
      ，有些人就有拿兇器，有些就地取材當場找，另外鐵棍在客廳拿」、「這四張
      （本票）是當天邊打乙○○邊叫我簽的，我只看到一張三十萬及另一張四十萬
      元，因乙○○被打得慘叫，所以我就簽了」等語（八十九年度偵字第一一六三
      七號偵查卷第八十三頁正面、第八十四頁正面）。經核與告訴人乙○○指訴之
      情節相符合。又告訴人乙○○雖指稱被告夥同十餘人至丙○○住處並共同圍毆
      乙○○，然此為被告所堅決否認，辯稱僅與「兩齒」、「阿春」、「阿林」及
      另二位姓名年籍不詳者共五位前往賴女住處等語，且證人丁○○亦前後證述不
      一（先述有十餘人或七、八人，後述有一、二十餘人），此外亦查無其他證據
      足認告訴人此部之指述為真實，從而告訴人所稱遭被告夥同十餘人圍毆等語，
      顯係誤認所致，應以被告前開供述為可採，又證人丙○○雖於偵查中證述並未
      看見被告與乙○○打架及乙○○受傷云云，然所證與前開被告自承與「兩齒」
      、「阿春」、「阿林」等人共同圍毆乙○○之事實不符，自無從為有利於被告
      之認定，均併予敘明。
（三）又查被告於最後一次偵查庭及於本院審理時雖矢口否認持圓撬毆打乙○○，辯
      稱：是兩齒到外面拿圓撬打乙○○，伊只有以手毆打乙○○云云。然查被告於
      警訊時即供稱：「八十九年六月三十日二十時三十分許，我在我經營水世界釣
      釣蝦場與朋友兩齒、阿春、阿林及其他二人我不知外號一起喝酒，於六月三十
      日二十一時左右，我女朋友丙○○打釣蝦場電話找我說丁○○又帶人至她家中
      討債與事，我就找我朋友一起過去幫忙，先由我開車至北縣鶯歌鎮載丙○○
      再  到丙○○家中，我的客人另開一輛車跟在我車後面，我們一起一到賴女家
      看見對  方有一女三男，他們一直在吵，我就拿圓撬打其中一個男子的頭部，
      我就說你  們前幾天都去美容院吵，現又吵到家中，因我打對方，對方也反抗
      打我，我又  拿圓撬打其他二人」、「而兩齒、阿春看到我開始打人，他們也
      跟著打」、「  我拿一支圓撬，而兩齒拿掃把、阿春拿竹棒，這些工具均就地
      取材」、「（乙  ○○頭部是何人打的？持何種兇器？）是我用圓撬打的」等
      語（八十九年度偵  字第一一六三七號偵查卷第十七頁正面、第十八頁正面）
      。於偵查中仍供稱：「兩齒、阿春、阿林等人是我釣蝦場的客人，總共五位男
      的，見我悶悶不樂，我就跟他們講，並請他們幫忙，且他們也答應」、「圓撬
      、鐵棍是在新興路一０八號外面找的，且找圓撬、竹棍、掃把」、「乙○○都
      是我打的，我是以圓撬打乙○○的頭部」等語（八十九年度偵字第一一六三七
      號偵查卷第六十一頁背面、第六十二頁正面），是被告於最後一次偵查庭及於
      本院審理時翻異前供辯稱是兩齒持鐵圓撬打乙○○的頭部，伊僅以手打乙○○
      云云，要屬推諉卸責之詞。此外告訴人因被告上開殺人行為而受有前述傷害，
      嗣因乙○○、丁○○苦苦哀求並保證不再向丙○○催索債務，告訴人才得以送
      醫救治，始倖免於難，亦有行政院衛生署桃園醫院八十九年七月一日、七月十
      一日、八月七日診斷證明書各乙紙在卷可資佐憑。
（四）再者，共同正犯在合同之意思內各自分擔犯罪行為之一部，相互利用他人之行
      為，以達其犯罪之目的者，即應對全部所發生之結果，共同負責，自無分別何
      部分之傷，孰為下手人之必要，有最高法院二十八年上字第三一一０號、二十
      七年上字第七五五號判例可資參照。被告雖辯稱鐵圓撬係「兩齒」持以打乙○○，並不知他會如此作，伊並無殺人之意思云云，然查被告如何持鐵圓撬猛力
      敲擊乙○○一節，業據被告於警訊及偵查中供認屬實，並經告訴人乙○○及證
      人丁○○指訴及證述綦詳，有如前述，被告辯稱鐵圓撬係「兩齒」持以敲擊乙○○云云，已顯屬不可採，況本件係因被告女友丙○○向其表示薛女與乙○○
      至家中討債，被告即邀約「兩齒」、「阿春」、「阿林」及另二名年籍不詳之
      人一同前往，而於賴女住處與乙○○一言不合，一行人隨即至屋外拾起鐵圓撬
      、掃把、竹棒等兇器，聯手圍毆乙○○，而鐵圓撬屬質地堅硬之金屬器物，以
      之敲擊人體要害，客觀上足致人於死，此為眾所周知之事實，又被告等六人或
      持鐵圓撬、或持竹棒、掃把或以徒手共同敲擊圍毆乙○○，觀諸被害人乙○○
      所受之前述傷勢，具見被告等人下手之重，殺意之堅，顯有致人於死之故意，
      是即如被告所辯係「兩齒」持鐵圓撬敲擊乙○○，然其等毋論係事前謀議或事
      中犯意聯絡，而「兩齒」又持前開足以致人於死之兇器，為被告所明知，被告
      復參與共同圍毆乙○○之行為，足見被告與「兩齒」等人有共同殺害被害人之
      犯意聯絡，並於行兇時有行為之分擔，自應與「兩齒」等人同負殺人之責。所
      辯不知兩齒會拿鐵圓撬敲擊乙○○且與渠等無殺人之犯意聯絡云云，亦不足採
      。
（五）末按，刑法上殺人罪與傷害罪之區別，應以行為有無殺意，下手加害時有無死
      亡之預見為斷，至受傷處所是否致命部位，及傷痕之重寡，輕重如何，僅足供
      認定有無殺意之參考，原不能為區別之絕對標準，此有最高法院十九年上字第
      七一八號判例足參。再按人之頭部乃為人身要害，如以質地堅硬之鐵圓撬猛敲
      擊他人頭部，客觀上足以致人於死，此為一般人所得預見之事實。被告持以敲
      擊告訴人之鐵圓撬，質地堅硬，持以猛力敲擊人之頭部，自足以致人於死。被
      告竟持之朝告訴人乙○○之頭部猛敲，而於眾人圍毆乙○○之際復吆喝「敢來
      討債，打給他死，帶去埋了」等語，顯見被告及同行等人預見其等所為足以致
      人於死亡，而告訴人乙○○因被告持鐵圓撬、其餘人分持竹掃把、竹棒或以徒
      手共同敲擊圍毆，致受有頭部外傷併右側硬腦膜外出血及顱骨骨折之傷害，如
      未及時送醫，極可能因臚內出血致死，且造成告訴人臚骨骨折，經送醫急救復
      因右側硬腦膜上血腫，意識狀態變差，昏迷指數達七分，右邊瞳孔放大，經醫
      院急救診治，始倖免於死，足見被告用力之猛，又被告所攻擊之部位具為人體
      之要害之頭部，所用之兇器係質地堅硬之鐵圓撬，益見其意在取人性命，殺意
      甚堅，若非乙○○、丁○○苦苦哀求及時送醫救治，恐已遭不測，是被告確有
      殺人之犯意，殊無疑義，所辯要係飾詞圖卸之詞，實無足採。綜上所述，本件
      事證已臻明確，被告犯行堪以認定。
三、核被告所為，係犯刑法第二百七十一條第二項、第一項之殺人未遂罪。被告與「
兩齒」、「阿春」、「阿林」等五名姓名年籍不詳之成年男子，就上揭犯行有犯
    意之聯絡及行為之分擔，為共同正犯。又被告已著手於殺人犯罪行為之實行，嗣
    因被害人苦苦哀求始未再續行圍毆乙○○，而被害人亦因醫院救治，未生死亡之
    結果，為未遂犯，應依同法第二十六條前段規定，按既遂犯之刑度減輕其刑。爰
    審酌被告僅因債務糾紛，意生殺人犯意，持鐵圓撬猛力敲擊被害人頭部，殃及無
    辜，情節非輕，且被告殺人行為肇致被害人身心受有重創，所生危害甚鉅，惟念
    其犯後坦承一部犯行，且與被害人達成民事和解賠償，告訴人亦表示不願再追究
    被告（有和解書、陳報狀、撤回告訴狀各乙份在卷可參）等一切情狀，量處如主
    文所示之刑，以資儆懲。至未扣案之鐵圓撬、掃把、竹棒等物，雖係供被告及共
    犯犯罪所用之物，惟係被告隨手於丙○○上開住處外隨手拾得之物，非被告所有
    ，另扣案之本票四張、支票二張、空白本票簿一本，均與本案殺人犯行無關，以
    上之物均不得於本案併宣告沒收，末此敘明。
據上論斷，應依刑事訴訟法第二百九十九條第一項前段，刑法第二十八條、第二百七
十一條第二項、第一項、第二十六條前段，判決如主文。
本案經檢察官何祖舜到庭執行職務。
中      華      民      國      九十        年    三    月    三十     日
                                  臺灣桃園地方法院刑事第三庭
                                      法  官  林惠霞
右正本證明與原本無異。
如不服本判決，應於送達後十日內，向本院提出上訴狀。
                                      書記官  邱仲騏
中      華      民      國      九十        年    四    月      六      日
附錄本案論罪科刑法條：
刑法第二百七十一條：
殺人者，處死刑、無期徒刑或十年以上有期徒刑。
前項之未遂犯罰之
預備犯第一項之罪者，處二年以下有期徒刑。


司法院資訊處製作；財團法人民間司法改革基金會備份。
